---
title: "SAP - MJERENJE USPJEŠNOSTI INVESTICIJSKIH FONDOVA"
output: pdf_document
---
# Priprema podataka
```{r}
source_eval <- function(file) source(file, print.eval = TRUE)
source_eval('uncommon.r')
```


## Ekstrakcija i normalizacija podataka

```{r}
source('data_extraction.r')
xs <- read_normalize(CSV_DATA)
```

### Podjela prema tipovima fondova

```{r}
investment_funds <- c("ERSTEAdriaticEquity", "OTPMeridian20", "ZBAktiv")
pension_funds <- c("RaiffeisenDMF", "ERSTEPlaviEXPERT", "ERSTEPlaviPROTECT")
market_portfolio <- c("CROBEX")

xs.market_portfolio <- to_data_frame(xs, market_portfolio, xs.market_portfolio)
xs.investment <- to_data_frame(xs, investment_funds, xs.investment)
xs.pension <- to_data_frame(xs, pension_funds, xs.pension)

data_columns <- c(pension_funds, investment_funds, market_portfolio)
xs.funds <- xs[, data_columns]
```

### Povrati
Računanje dnevnih povrata
```{r}
diff_function_log <- function(St, St_minus_one) log(St) - log(St_minus_one)
xs.log_returns <- to_time_series_diff_df(xs, data_columns, diff_function_log)

diff_function_sub <- function(St, St_minus_one) St - St_minus_one
xs.returns <- to_time_series_diff_df(xs, data_columns, diff_function_sub)

#weekly.returns <- to_week_returns(xs.returns, weekly.returns)

```

### Sažeci
```{r}
xs.summary <- summary(xs.funds)
xs.returns.summary <- summary(xs.returns[data_columns])
xs.log_returns.summary <- summary(xs.log_returns[data_columns])

df_summary <- function(summary) {
  return(data.frame(unclass(summary), check.names = FALSE, stringsAsFactors = FALSE))
}
```
Prikaz mjera vrijednosti po fondovima 
```{r}
df_summary(xs.summary)
```
Prikaz mjera vrijednosti povrata po fondovima
```{r}
df_summary(xs.returns.summary)
```
Prikaz mjera vrijednosti logaritama povrata po fondovima
```{r}
df_summary(xs.log_returns.summary)
```

# Grafički prikaz podataka
```{r include=FALSE}
source('plotting.r')
require(reshape2)
```

### Prikaz vrijednosti CROBEX-a po danima
```{r}
ggplot(xs, aes(Date, CROBEX)) + geom_line()
```

### Prikaz vrijednosti investicijskih i mirovinskih fondova po danima 
```{r}
df <- melt(xs[c("Date", investment_funds, pension_funds)], 
           id.vars = 'Date', 
           variable.name = 'Fondovi')
ggplot(df, aes(Date, value)) + geom_line(aes(colour = Fondovi))
```
## Prikaz boxplotova za sve fondove

Iz ovih se grafova vidi kako investicijski fondovi(prva tri stupca) imaju puno više stršećih vrijednosti, odnosno podložniji su varijacijama. 
```{r warning=FALSE}

df.returns <- melt(xs.returns[c("Date", investment_funds, pension_funds)], 
                   id.vars = 'Date', 
                   variable.name = 'Fondovi')
ggplot(df.returns, aes(Date, value)) + geom_boxplot(aes(Fondovi)) + ylim(c(-10, 10))
```

Sljedećim q-q plotom želimo ispitati normalnost distribucije burzovnog indeksa. Iz grafa vidimo kako podaci baš i nisu normalni, a iz sljedećeg grafa, gdje su isti podaci prikazani na histogramu se vidi i zašto. Pošto ima dosta stršećih vrijednosti, repovi su teški. 
```{r}
qqnorm(xs.returns$CROBEX)
qqline(xs.returns$CROBEX, col = "red")
hist(xs.returns$CROBEX, breaks = seq(from = min(xs.returns$CROBEX) - 0.5, to = max(xs.returns$CROBEX) + 0.5, length = 50))
```

Sljedećim grafom htjela se ispitati normalnost jednog mirovinskog fonda. Vidimo kako ni on nema baš normalnu distribuciju.
```{r}
qqnorm(xs.returns$ERSTEPlaviEXPERT)
qqline(xs.returns$ERSTEPlaviEXPERT)
#plot_timeseries(xs, xs$Date, xs$CROBEX)
#xs.graphs.timeseries <- mapply( function(data_col, name) plot_timeseries(xs, xs$Date, data_col, name), xs.funds, colnames(xs.funds) )
#class(xs.graphs.timeseries)
#xs.graphs.boxplots <- boxplot(xs[get_data_cols_without_market_portfolio(xs)])
#xs.log_returns.graphs.boxplots <- boxplot(xs.log_returns[get_data_cols_without_market_portfolio(xs.log_returns)], ylim = c(-0.1, 0.1) )
```
# TESTOVI NAD FONDOVIMA 
## Testovi povrata investicijskih fondova u odnosu na CROBEX
```{r}
lapply(xs.returns[investment_funds], function(r) t.test(xs.returns$CROBEX, r))
```

## Testovi povrata mirovinskih fondova u odnosu na CROBEX
```{r}
lapply(xs.returns[pension_funds], function(r) t.test(xs.returns$CROBEX, r))
```

## Test povrata investicijskih fondova u odnosu na mirovinske fondove

Izračunate su sredine mirovinskih i investicijskih fondova pa je sproveden test jednakosti dviju sredina. Dobivamo p-vrijednost 0.0039, i zaključujemo kako možemo odbaciti hipotezu kako su sredine jednake.
```{r}
grouped.return.means = data.frame(Date = xs.returns[,1], 
                                  MeansPension = rowMeans(xs.returns[pension_funds]),
                                  MeansInvestment = rowMeans(xs.returns[investment_funds]))

t.test(grouped.return.means$MeansPension, grouped.return.means$MeansInvestment)
```