---
title: "Mjerenje uspješnosti investicijskih fondova"
output: pdf_document
---

### Učitavanje podataka i  pomoćnih biblioteka
Prilikom proučavanja podataka primjetili smo da vrijednost fonda ErsteAdriaticEquity za 24.1.2016. poprilično odskače od okolnih datuma. Pretragom na stranici Erste grupe ustvrdili smo pogrešku u unosu podataka te smo ručno ispravili vrijednost.

```{r message=FALSE, warning=FALSE}
library(reshape2)
library(dplyr)
library(magrittr)
library(ggplot2)
library(stringr)
library(xts)
require(quantmod)
require(PerformanceAnalytics)
source('data_extraction.r')
xs <- read_normalize('./investicijski_fondovi_data.csv')
```


# Priprema i analiza podataka

## Podjela prema tipovima fondova

```{r}
investment_funds <- c("ERSTEAdriaticEquity", "OTPMeridian20", "ZBAktiv")
pension_funds <- c("RaiffeisenDMF", "ERSTEPlaviEXPERT", "ERSTEPlaviPROTECT")
market_portfolio <- c("CROBEX")

all_funds <- c(investment_funds, pension_funds)
data_columns <- c(pension_funds, investment_funds, market_portfolio)
```

## Povrati

Računanje dnevnih povrata prema formuli: R(t) = log(S(t)/S(t-1))
```{r}
diff_function_log <- function(St, St_minus_one) log(St) - log(St_minus_one)
xs.returns <- to_time_series_diff_df(xs, data_columns, diff_function_log)
```


## Sažeci
Prikaz mjera centralne tendencije
```{r}
xs.returns.summary <- summary(xs.returns[data_columns] * 365)
data.frame(unclass(xs.returns.summary), check.names = FALSE, stringsAsFactors = FALSE)
```


## Mjere raspršenosti
Prikaz vrijednosti standardne devijacije i varijance za svaki fond
```{r}
variances <- apply(xs.returns[all_funds] * 365, 2, var, na.rm = T) 
std.devs <- apply(xs.returns[all_funds] * sqrt(365), 2, sd, na.rm = T)

data.frame(std.devs, variances)
```
\newpage
# Grafički prikaz podataka

## Prikaz vrijednosti CROBEX-a po danima
Kretanje vrijednosti burzovnog indeksa od početka 2010. godine do kraja 2016. godine.
```{r}
ggplot(xs, aes(Date, CROBEX)) + geom_line()
```
\newpage

## Prikaz vrijednosti investicijskih i mirovinskih fondova po danima 
Iz grafa se vidi kako investicijski fondovi imaju veću tendenciju rasta.
```{r}
df <- melt(xs[c("Date", investment_funds, pension_funds)], 
           id.vars = 'Date', 
           variable.name = 'Fondovi')
ggplot(df, aes(Date, value)) + geom_line(aes(colour = Fondovi))
```
\newpage

## Prikaz boxplotova za sve fondove

Iz ovog se grafa ne može zaključiti mnogo, ali vidi kako su investicijski fondovi (prva tri stupca) na dnevnoj bazi podložniji većim promjenama vrijednosti od mirovinskih, jer ima više stršećih vrijednosti.

```{r warning=FALSE}
df.returns <- melt(xs.returns[c("Date", investment_funds, pension_funds)], 
                   id.vars = 'Date', 
                   variable.name = 'Fondovi')
```

```{r}
label_prettify <- function(label) {
  first_matches <- str_match(label, "(^[A-Z]+)([A-Z][a-z]+)(.*)")
  second_matches <- str_match(label, "(^[A-Z][a-z]+)([A-Z]+)")
  
  first_word <- ifelse(!is.na(first_matches[1, 1]), first_matches[1, 2], second_matches[1, 2])
  second_word <- ifelse(!is.na(first_matches[1, 1]), first_matches[1, 3], second_matches[1, 3])
  second_word <- ifelse(!is.na(first_matches[1, 4]), 
                         str_c(second_word, first_matches[1, 4], sep = " "), 
                         second_word)
  
  return(str_c(first_word, second_word,sep = " ") %>% str_wrap(width = 10))
}

ggplot(df.returns, aes(Date, value)) + 
  geom_boxplot(aes(Fondovi)) + 
  xlab("Fondovi") + 
  ylab("Povrati") +
  scale_x_discrete(labels = function(labels) lapply(labels, label_prettify))

```


## Provjera normalnosti dnevnih povrata fondova

###Histogramima

Iscrtavamo histograme povrata za svaki fond. Vidimo da imaju prilično teške repove, što ukazuje kako nisu baš normalno distribuirani.
```{r}
plot_returns <- function(fund.returns, fund.name) hist(fund.returns, 
                                                       main = fund.name, 
                                                       density=20, 
                                                       xlab='Log returns', 
                                                       labels=FALSE, 
                                                       breaks=100)

mapply(plot_returns, 
       c(xs.returns[c(pension_funds, investment_funds)]), 
       c(pension_funds, investment_funds)) %>% 
  invisible
```

### QQ grafovima

Sljedećim QQ grafovima želimo ispitati normalnost distribucije povrata svih fondova. Teške repove primjećujemo radi sitne granulacije, tj. dnevnog računanja prinosa; u tako kratkom roku zna se dogoditi da pojedina dionica ili naglo naraste ili naglo padne u vrijednosti.

```{r}
qqplots <- function(fund.returns, fund.name) {
  qqnorm(fund.returns, main = fund.name) 
  qqline(fund.returns)
}

mapply(qqplots, 
       c(xs.returns[c(pension_funds, investment_funds)]), 
       c(pension_funds, investment_funds)) %>% 
  invisible
```
\newpage

# Testovi fondova

Iako QQ grafovi pokazuju da povrati nisu normalno raspodijeljeni, radimo tu pretpostavku s obzirom na robusnost T-testa. Jasno je da globalni događaji (kriza, teroristički napadi,...) često utječu na cijelo tržište odjednom, pa koristimo T-testove za uparene podatke.


## Testovi povrata investicijskih fondova u odnosu na CROBEX

Za H0 hipotezu uzimamo kako su sredine investicijskih fondova i CROBEX indeksa jednake. Iz sljedećih testova vidimo da ne možemo opovrgnuti tu hipozetu.
```{r}
compare.to.index <- function(index) function(fund.returns) t.test(index, fund.returns, 
                                                                  paired = TRUE)

mapply(compare.to.index(xs.returns$CROBEX), xs.returns[investment_funds])
```


## Testovi povrata mirovinskih fondova u odnosu na CROBEX

Za H0 hipotezu uzimamo kako su sredine mirovinskih fondova i CROBEX indeksa jednake. Iz sljedećih testova zaključujemo da ne možemo odbaciti H0 hipotezu uz nivo značajnosti 5% za fondove RaiffeisenDMF i ERSTEPlaviPROTECT, dok za ERSTEPlaviEXPERT možemo.
```{r}
mapply(compare.to.index(xs.returns$CROBEX), xs.returns[pension_funds])
```


## Test povrata investicijskih fondova u odnosu na mirovinske fondove

Izračunate su sredine mirovinskih i investicijskih fondova pa je sproveden test njihovih vrijednosti. Dobivamo izrazito malu p-vrijednost, stoga uz relativno veliku sigurnost zaključujemo da možemo odbaciti nul-hipotezu koja tvrdi da su sredine jednake.

```{r}
grouped.return.means = data.frame(Date = xs.returns$Date, 
                                  MeansPension = rowMeans(xs.returns[pension_funds]),
                                  MeansInvestment = rowMeans(xs.returns[investment_funds]))

t <- t.test(grouped.return.means$MeansPension, grouped.return.means$MeansInvestment, paired = TRUE)
data.frame(p=t$p.value, type=t$alternative, null=t$estimate,
           row.names = "Pension vs. Investment fund means")
```
\newpage

# CAPM model
CAPM (Capital Asset pricing model) je model koji opisuje odnos između kamatne stope i očekivanog povrata sredstava. Svodi se na linearnu regresiju: \\
  $$ R_{p} - R_{f} = \alpha + \beta (R_{m} - R_{f}) + \epsilon $$ \\ gdje je $R_{p}$ prinos promatranog fonda (portfelja), $R_{m}$ prinos tržišnog (referentnog) portfelja, a $R_{f}$ je bezrizična kamatna stopa. Koeficijent $\alpha$ mjeri koliko je prinos promatranog fonda veći od prinosa tržišnog portfelja, a $\beta$ mjeri osjetljivost fonda na tržišne prinose i predstavlja rizičnost. 

Promatrajući koeficijente $\alpha$ i $\beta$ svakog fonda zaključujemo da bi najbolje bilo uložiti u fond ERSTEPlaviPROTECT jer ima najmanji koeficijent $\beta$ od svih fondova i poprilično visok koeficijent $\alpha$.

```{r}

year <- function(date) format(date, "%Y")
get_for_year <- function(df, dates, desired_year) df[year(dates) == desired_year, ]

get_capm_for_year <- function(df, fund, desired_year){
  xs.year = get_for_year(df, df$Date, desired_year)
  
  fund.year <- xs.year[c('Date', fund)]
  fund.ts <- xts(fund.year[, -1], order.by=fund.year$Date)
  
  capm.index.year <- xs.year[c('Date', 'CROBEX')]
  capm.index.ts <-  xts(capm.index.year[, -1], order.by=capm.index.year$Date)
  
  capm.risk_free.year <- xs.year[c('Date', 'InterestRate.daily')]
  capm.risk_free.year <- capm.risk_free.year[1, -1]
  
  data.frame(fund, as.factor(desired_year),
             CAPM.alpha(fund.ts, capm.index.ts, capm.risk_free.year), 
             CAPM.beta(fund.ts, capm.index.ts, capm.risk_free.year))
}

xs.years = seq(from = 2010, by = 1, length = 7)
xs.fund.names = c(investment_funds, pension_funds)
xs.capm <- data.frame(matrix(ncol = 3, nrow = 0))

for (i in 1:length(xs.fund.names)){
  for (j in 1:length(xs.years)){
    xs.capm <- rbind(xs.capm, get_capm_for_year(xs.returns, xs.fund.names[i], xs.years[j]))
  }
}

colnames(xs.capm) <- c("Fund", "Year", "Alpha", "Beta")

ggplot(xs.capm, aes(Year, Beta, color= Fund, group = Fund)) + 
  geom_point() + geom_line()
ggplot(xs.capm, aes(Year, Alpha, color= Fund, group = Fund)) + 
  geom_point() + geom_line()

ggplot(xs.capm.all, aes(Fund, Beta, color= Fund, group = Fund)) + 
  geom_point() + 
  geom_line() + 
  scale_x_discrete(labels = function(labels) lapply(labels, label_prettify)) + 
  theme(legend.position="none")

ggplot(xs.capm.all, aes(Fund, Alpha, color= Fund, group = Fund)) + 
  geom_point() + 
  geom_line() + 
  scale_x_discrete(labels = function(labels) lapply(labels, label_prettify)) + 
  theme(legend.position="none")

```

## Provjera reziduala

```{r warning=FALSE}

nrows = nrow(xs.capm)
get_residuals_norm <- function(df, row) {
  xs.tmpYear <- get_for_year(xs.returns, xs.returns$Date, df[row,'Year'])
  fund <- as.character(df[row, 'Fund'])
  xs.tmpYearFund <- xs.tmpYear[,fund]
  
  capm.risk_free.year <- xs.tmpYear$InterestRate.daily
  capm.market.year <- xs.tmpYear$CROBEX
  
  residuals.tmp <- vector(mode="numeric", length=length(xs.tmpYearFund))
  
  for (i in 1:length(xs.tmpYearFund)) {
    residuals.tmp[i] <- ((xs.tmpYearFund[i] - capm.risk_free.year[i]) - 
      (df[row,3] + df[row, 4] * (capm.market.year[i] - capm.risk_free.year[i])))
  }
  
  scaled.residuals.tmp <- scale(residuals.tmp)
  x <- ks.test(scaled.residuals.tmp, 'pnorm')
  df[row, 'KS.p'] <- x$p.value
  
  return(df)
}

for(i in 1:nrows) {
  xs.capm <- suppressWarnings( get_residuals_norm(xs.capm, i) )
}
```


# R kvadrat test prilagodbe modela

```{r}
alpha_beta_r <- function(vals, alpha, beta, index, risk.free) {
  
  model <- alpha + beta * (index - risk.free) + risk.free
  
  SSE = (vals - model)^2 %>% sum
  SST = (vals - mean(vals))^2 %>% sum
  
  return(1 - SSE / SST)
}

rsquared.from_returns <- function(desired_year, fund, alpha, beta) {
  xs.curr <- xs.returns[year(xs.returns$Date) == desired_year, ]
  fund.actual.vals <- xs.curr[, as.character(fund)]
  
  return(alpha_beta_r(fund.actual.vals, 
                      alpha, beta, 
                      xs.curr$CROBEX, 
                      xs.curr$InterestRate.daily))
}

xs.capm$R.squared <- mapply(rsquared.from_returns, 
                            xs.capm$Year, 
                            xs.capm$Fund, 
                            xs.capm$Alpha, 
                            xs.capm$Beta)
xs.capm

```

# ANOVA

ANOVA (ANalysis Of VAriance) je metoda koja nam pomaže da donesemo neke zaključke o razlikama između sredina više od dvije populacije. U analizi varijance pretpostavljamo da je ukupna varijabilnost u podatcima posljedica varijabilnosti podataka unutar svakog pojedinog uzorka i varijabilnosti između različitih uzoraka. Mi smatramo da je varijabilnost unutar pojedinog uzorka rezultat slučajnosti. Jedan od glavnih ciljeva analize varijance je ustanoviti jesu li razlike između različitih uzoraka također samo posljedica slučajnosti ili postoji statistički značajna razlika između uzoraka uzrokovana nekim svojstvom po kojem se pojedini uzorci (tj. populacije iz kojih su ti uzorci uzeti) razlikuju.

```{r}

num.items <- xs.returns %>% dim %>% first
anova.subset <- all_funds
anova.returns <- xs.returns %>% 
  subset.data.frame(select=anova.subset) %>% 
  unlist
anova.factors.funds <- anova.subset %>% 
  rep(rep(num.items, length(.))) %>% 
  as.factor

anova(lm(anova.returns ~ anova.factors.funds))

```

# 2-factor ANOVA

```{r}

anova.factors.years <- xs.returns$Date %>% 
  year %>% 
  rep(length(anova.subset)) %>% 
  as.factor

anova(lm(anova.returns ~ anova.factors.funds * anova.factors.years))

```







